ACORDAO-COMPLETO-2367504

ACÓRDÃO 10616/2019 ATA 38/2019 - SEGUNDA CÂMARA

VISTOS, relatados e discutidos estes autos de representação, nos quais foram opostos Embargos de Declaração contra o Acórdão 3905/2019-TCU-Segunda Câmara,
ACORDAM os Ministros do Tribunal de Contas da União, reunidos em Sessão da 2ª Câmara, diante das razões expostas pelo Relator, em:
9.1. conhecer dos presentes Embargos de Declaração, com base nos arts. 32, inciso II, e 34 da Lei 8.443/1992, para, no mérito, rejeitá-los, por inexistir omissão, obscuridade ou contradição a ser corrigida na deliberação recorrida;
9.2. dar ciência deste acórdão aos recorrentes.

Embargos de declaração interposto contra acórdão que conheceu de recurso e negou provimento em processo de representação sobre possíveis irregularidades ocorridas no âmbito de  contrato para a prestação de serviços de gestão da frota veicular.

Segunda Câmara

4º Centro Integrado de Defesa Aérea e Controle de Tráfego Aéreo - Cindacta IV.

3. Interessados/Responsáveis/Recorrentes:
3.1. Responsáveis: Emanuel Rosa dos Santos Júnior (XXX.632.837-XX); Francisco Jorge de Souza Godoy (XXX.603.738-XX).
3.2. Recorrentes: Emanuel Rosa dos Santos Júnior (XXX.632.837-XX); Francisco Jorge de Souza Godoy (XXX.603.738-XX).

13.1. Ministros presentes: Ana Arraes (Presidente), Augusto Nardes (Relator) e Raimundo Carreiro.
13.2. Ministro-Substituto convocado: André Luís de Carvalho.

ACORDAO-COMPLETO-2386386

Acórdão 4007/2020 - Segunda Câmara

Francisco Jorge de Souza Godoy

Emanuel Rosa dos Santos Júnior

AUGUSTO NARDES

Ministro Augusto Nardes.

Tratam os autos, originariamente, de representação formulada pelo Ministério Público Militar (MPM) sobre possíveis irregularidades ocorridas no âmbito do Contrato 39/2009, firmado entre o 4º Centro Integrado de Defesa Aérea e Controle de Tráfego Aéreo (Cindacta IV) e a empresa Inovata Consultoria em Gestão Empresarial Ltda. para a prestação de serviços de gestão da frota veicular, no período de 2009 a 2012, no valor de R$ 4.464.000,00.
2.	Mediante o Acórdão 896/2018, mantido em sede de embargos pelo Acórdão 2863/2018-TCU-Segunda Câmara, este Tribunal decidiu pela procedência da representação e pela aplicação da multa prevista no art. 58, inciso II, da Lei 8.443/1992, no valor de R$ 40.000,00, aos Srs. Emanuel Rosa dos Santos Júnior e Francisco Jorge de Souza Godoy, respectivamente pregoeiro e ordenador de despesa/autoridade homologadora, em face da habilitação da aludida empresa no Pregão 15/2009, no qual foi posteriormente declarada vencedora e do qual resultou o Contrato 39/2009, sem o atendimento das condições estabelecidas no edital licitatório e propiciando a contratação de prestador de serviço sem capacidade técnica, experiência prévia e quadro de funcionários compatível com o objeto licitado.
3.	Irresignados com essa decisão, os responsáveis interpuseram pedidos de reexame, para os quais foi negado provimento, consoante o Acórdão 3905/2019-TCU-Segunda Câmara.
4.	Nesta oportunidade, apreciam-se embargos de declaração opostos pelos Srs. Emanuel Rosa dos Santos Junior (peça 146) e Francisco Jorge de Souza Godoy (peças 153 a 168) em face desse último decisum, abaixo transcrito:
"VISTOS, relatados e discutidos estes autos em que se aprecia, nesta fase processual, Pedido de Reexame interposto contra o Acórdão 896/2018, mantido pelo Acórdão 2863/2018-TCU-Segunda Câmara do TCU, 
ACORDAM os Ministros do Tribunal de Contas da União, reunidos em Sessão de 2ª Câmara, ante as razões expostas pelo Relator, em: 
9.1. com fundamento no art. 32, parágrafo único, da Lei nº 8.443/1992 c/c o art. 285, § 2º, do Regimento Interno do TCU, conhecer do presente recurso e, no mérito, negar-lhe provimento; 
9.2. dar ciência desta deliberação aos recorrentes e aos demais órgãos e interessados cientificados do acórdão recorrido.".
5.	Basicamente, alega o Sr. Emanuel Rosa dos Santos Junior a existência de omissão no Acórdão 3905/2019-TCU-Segunda Câmara, sob o entendimento de que este Tribunal não teria levado em consideração a inocorrência de prejuízo à Administração Pública com a habilitação impugnada, o que teria sido apurado, inclusive, em inquérito policial militar.
6.	Segundo o embargante, o item 8.1.4.1 do edital do Pregão 15/2009, que dispunha sobre a comprovação da capacidade técnico-operacional dos licitantes, não teria trazido nenhuma espécie de exigência quantitativa sobre o objeto licitado, de modo que, em sua avaliação, teria considerado o item 4.12 do Termo de Referência do certame, o qual também não teria definido parâmetros quantitativos para o exame do atendimento ao disposto no referido item editalício.
7.	Registra que questão análoga - ausência de indicação, no edital licitatório e no respectivo termo de referência, dos quantitativos mínimos em serviços com características semelhantes que deveriam ser comprovados pela licitante e dos critérios objetivos de aferição da experiência anterior da licitante - teria sido objeto de análise pelo TCU quando da prolação do Acórdão 361/2017-TCU-Plenário, de relatoria do Ministro Vital do Rego, cujo entendimento teria sido no sentido de que "tal falha na elaboração do edital não veio a resultar, concretamente, em quebra de isonomia entre os interessados", o que, aliado à não constatação de dano ao erário, teria permitido a continuidade do certame.
8.	Assevera que, no contexto, sua conduta teria encontrado amparo na jurisprudência do TCU, "sendo que a ausência de exigências de maior relevância técnica e valor significativo no TR tornou legítima a habilitação da empresa que, posteriormente, sagrou-se vencedora do certame". Aduz, todavia, que o julgamento deste Tribunal teria ignorado o atendimento ao interesse público.
9.	Destaca, ainda, que, mediante os Acórdãos 5.611/2009 e 5.674/2010, ambos da 2ª Câmara, o TCU teria reconhecido a possibilidade de convalidar ato de habilitação de licitante, mesmo que em divergência aos ditames editalícios, de forma que, considerada a devida prestação da avença, a qual inclusive teria sido prorrogada, inexistiria ato ilegal perpetrado por ele.
10.	Ainda segundo o embargante, o contrato objeto do certame impugnado "foi prorrogado por duas vezes e dotou a administração de serviço essencial à consecução de seus objetivos institucionais no período entre agosto de 2009 e agosto de 2011, cujos fiscais não denotaram qualquer manifestação desfavor da qualificação técnica da Contratada e inclusive formularam a instrução necessária a aferição da vantajosidade do contrato, visando a prorrogação da vigência entre 2011 e 2012".
11.	Nesse sentido, destaca que, em agosto de 2011, o ente público teria chancelado a qualificação técnica da empresa Inovata Consultoria em Gestão Empresarial Ltda. na prestação de serviços em valores superiores a R$ 2.900.000,00, o que, de acordo com o mencionado Acórdão 5674/2010-TCU-Segunda Câmara, consagraria a plenitude dos atos praticados por ele.
12.	Destaca, também, a conclusão do Inquérito Policial Militar 3/2015 pela inexistência de indícios de autoria e materialidade de crime militar e pela inocorrência de superfaturamento de preços, não tendo sido apontado dolo e/ou prejuízo aptos a ensejar sua condenação.
13.	Nesse sentido, defende que, não havendo dano ao erário, estaria ausente pressuposto essencial de constituição e desenvolvimento válido da TCE, conforme diversos precedentes deste Tribunal.
14.	Por todo o exposto, requer o conhecimento e acolhimento dos embargos, para sanar a omissão apontada e, diante de seus efeitos infringentes, o julgamento pela regularidade das suas contas.
15. 	Quanto aos embargos de declaração opostos pelo Sr. Francisco Jorge de Souza Godoy, de início, o embargante manifesta discordância, sem apontar qualquer vício específico no acórdão embargado, "sobre determinados aspectos, absolutamente, controversos: prática de ato inquinado pelo pregoeiro, de verificar a capacidade técnica, em desacordo com o item 8.1.4.1 do instrumento convocatório e padrão de multa", em vista dos quais requer "nova análise dos autos e, se plausível, a reparação dos Acórdãos, caso Vossa Excelência considere oportuno realizar nova verificação de provas e argumentos capazes de aperfeiçoar o julgado, mas que, até então, talvez ainda não tenham sido percebidos ou identificados, por ocasião do exame do mérito", a fim de "balizar uma comparação com os verdadeiros fatos, informações e circunstâncias do caso em exame e, assim, comprovar obscuridades, omissões ou contradições, que ensejam a revisão dos Acórdãos".
16.	Segundo o embargante, "O teor dos Embargos de Declaração não traz elemento novo para apreciação dessa alta corte, entretanto, por questões de eficácia e eficiência recursal, os assuntos controversos poderão receber diferentes abordagens, com a finalidade de patrocinar clareza, atenção e convergência capazes de demover as conclusões prejudiciais ao munus publico e aos responsáveis".
17.	Assim, transcrevendo trechos de pareceres e decisões prolatados nos autos, bem como de legislação pertinente às licitações e contratações públicas e de precedentes e orientações deste Tribunal, defende a regularidade da habilitação técnica da empresa Inovata Consultoria em Gestão Empresarial Ltda. no âmbito do Pregão 15/2009, a ausência de dano ao erário e de dolo ou má-fé dos gestores envolvidos e, por conseguinte, a inexistência de irregularidade a ensejar a aplicação de multa por parte deste Tribunal.
18.	No caso, aduz que "as exigências do art. 3º, 30 e 41 da lei de licitações e contratos teriam sido absolutamente e comprovadamente cumpridas, sendo contraditória a conclusão e, da mesma forma, a penalização do pregoeiro, que teria agido estritamente dentro da legalidade ao homologar atos legítimos e legais, dentro das atribuições do ordenador de despesas".
19.	Assevera, ainda, que "não houve prática de ato ilegal ou irregular que justifique a aplicação de multas ao pregoeiro e ao Embargante, todavia, se justa fosse a aplicação da multa, injusta seria o parâmetro de sua medida, pois, claramente, o analista se baseou na falsa hipótese de prática de sobrepreço em contrato de valor R$4.464.000,00, com vigência de 36 meses, pelos quais, foi atribuída multa de R$40.000,00".
20.	Nesse sentido, defende que teria havido a imposição de sanção aos gestores envolvidos em medida superior em 3 vezes, o que contrariaria os princípios da razoabilidade e da proporcionalidade, haja vista que teria sido responsável pela assinatura de contrato com vigência de apenas 12 meses, no valor de R$ 1.488.000,00.
21.	Defende, também, que a aplicação de multa apenas se sustentaria em decorrência da comprovação de dano ao erário, dolo ou má-fé, de forma que, ante a inocorrência de sobrepreço, a aplicação dessa sanção teria violado o princípio da eficiência.
22.	Assim, amparando-se nesses princípios, entende que, não obstante a multa que lhe foi aplicada estivesse dentro dos parâmetros do regimento do TCU, seu valor deveria ser reduzido em dois terços, caso não se decidisse pelo seu afastamento.
23.	Ao final, pugna "pelo conhecimento e acolhimento dos presentes Embargos de Declaração, em seus efeitos legais suspensivos e infringentes, para sanar as contradições exaustivamente comprovadas, declarando inocente o Embargante".
	É o relatório.

8.1. Elísio de Azevedo Freitas (18.596/OAB-DF) e outros, representando Emanuel Rosa dos Santos Júnior.

Não atuou.

EMBARGOS DE DECLARAÇÃO EM TOMADA DE CONTAS ESPECIAL. INTEMPESTIVIDADE. CONHECIMENTO EXCEPCIONAL, EM HOMENAGEM AOS PRINCÍPIOS DO CONTRADITÓRIO, DA AMPLA DEFESA, DO FORMALISMO MODERADO E DA BUSCA DA VERDADE REAL. INOVAÇÃO ARGUMENTATIVA. REPRODUÇÃO DE ALEGAÇÕES DE DEFESA JÁ REFUTADAS. ARGUMENTOS TENDENTES A REDISCUTIR O MÉRITO DA DELIBERAÇÃO CONDENATÓRIA. INOVAÇÃO ARGUMENTATIVA. INEXISTÊNCIA DE OMISSÃO, CONTRADIÇÃO OU OBSCURIDADE NA DECISÃO EMBARGADA. REJEIÇÃO. 1. É possível, em homenagem aos princípios do contraditório, da ampla defesa, do formalismo moderado e da busca da verdade real, relevar, em caráter excepcional, o não atendimento do prazo decendial para conhecimento dos embargos de declaração. 2. Rejeitam-se embargos de declaração na ausência de qualquer obscuridade, omissão ou contradição na deliberação recorrida, ou mesmo divergência a ser dirimida. 3. Não cabe, em sede de embargos de declaração, a rediscussão de matéria decidida, para modificar o julgado em sua essência ou substância. 4. Consiste em inovação argumentativa a apresentação de alegação que sequer foi ventilada na fase anterior do feito, o que não se coaduna com os estreitos limites da presente espécie recursal. 5. A reprodução de argumentos constantes de defesa já apresentada e refutada pelo TCU é insuficiente para motivar a reforma da deliberação recorrida.

REPRESENTAÇÃO (REPR)

Secretaria de Recursos (SERUR); Secretaria de Controle Externo de Aquisições Logísticas (Selog).

De início, entendo que os embargos de declaração opostos pelo Sr. Emanuel Rosa dos Santos Junior devem ser conhecidos, por preencherem os requisitos de admissibilidade previstos nos arts. 32, inciso II, e 34 da Lei 8.443/1992.
2.	Quanto aos embargos opostos pelo Sr. Francisco Jorge de Souza Godoy, verifico que foram acostados aos autos em 30/8/2019, fora, portanto, do prazo de 10 (dez) dias previsto nos dispositivos legais supracitados. Isso porque, conforme aviso de recebimento do Ofício 1.689/2019-TCU/Selog (peça 149) , o responsável tomou ciência do acórdão embargado em 19/8/2019, de forma que a data limite para oposição dos embargos encerrou-se em 29/8/2019. Assim, a rigor, os aclaratórios em questão seriam intempestivos, por terem extrapolado em 1 (um) dia o prazo decenal estipulado no art. 34, §1º, da Lei 8.443/1992 c/c o art. 287, §1º, do RITCU.
3.	Não obstante, anoto que este Tribunal já relevou, em alguns julgados, a intempestividade de aclaratórios opostos às suas deliberações. 
4. 	Regra geral, a Corte assim o procedeu porque a intempestividade verificada foi mínima, se consubstanciando em apenas um dia útil, razão por que invocou, nas hipóteses, o formalismo moderado e a busca da verdade real. É o caso, por exemplo, dos Acórdãos do Plenário 622/2010, 1.877/2011 e 3.048/2016 (de minha relatoria) , 322/2009-Plenário e 5.012/2010-2ª Câmara (da relatoria do Ministro José Jorge) e 991/2014 e 1.658/2014 (do Plenário e relatados pelo Ministro Benjamin Zymler) .
5.	Assim, entendo que, em homenagem aos princípios do contraditório, da ampla defesa, do formalismo moderado e da busca da verdade real, e na linha do já decidido por este Tribunal em situações similares, a intempestividade dos declaratórios em exame também pode ser relevada, em caráter excepcional, considerando suprido o referido requisito ao seu conhecimento.
6.	Em vista disso e ante o preenchimento dos demais requisitos de admissibilidade previstos para a espécie, cabe conhecer, em caráter excepcional, os embargos de declaração opostos pelo Sr. Francisco Jorge de Souza Godoy.
7. 	Passando ao exame do mérito dos recursos, registro, preliminarmente, a título pedagógico, que os embargos de declaração são, em regra, recurso integrativo, que objetivam expungir da decisão embargada, os vícios da omissão, contradição ou obscuridade. Vicente Greco Filho assim define esses vícios da deliberação:
" (...) obscuridade: defeito consistente na difícil compreensão do texto da sentença e pode decorrer de simples defeito redacional ou mesmo de má formulação de conceitos, havendo obscuridade quando a sentença está incompreensível no comando que impõe e na manifestação de conhecimento e vontade do juiz.
contradição: afirmação conflitante, quer na fundamentação, quer entre a fundamentação e a conclusão, sendo que, nesses casos, a correção da sentença, em princípio, não levaria a uma verdadeira modificação da sentença, mas apenas a um esclarecimento de seu conteúdo.
omissão: caso em que a sentença é complementar, passando a resolver questão não solucionada, ganhando substância, portanto, sendo que as questões que devem ser resolvidas pelo juiz são todas as relevantes postas pelas partes para a solução do litígio, bem como as questões de ordem pública que o juiz deve resolver de ofício, como, por exemplo, a coisa julgada."
 (in Direito Processual Civil Brasileiro 11ª edição, 2º Volume, Editora Saraiva, p. 259/260) .
8.	Outrossim, os embargos de declaração não se prestam a reformar o decisum original, devendo-se conferir, nessa linha, os Acórdão 1810/2008-TCU-Segunda Câmara, 92/2004 e 328/2004, do Plenário, e 71/2006 e 186/2006, da 1ª Câmara, bem como a jurisprudência do Supremo Tribunal Federal, a exemplo da decisão exarada no RE 327376/DF, pelo Ministro Carlos Velloso, in verbis: 
"Não cabe, por outro lado, em sede de embargos de declaração, rediscutir a matéria decidida, para modificar o julgado em sua essência ou substância. (...) . Inviável, portanto, o RE, nego-lhe seguimento".
9. 	Destarte, os embargos devem ser manejados, então, para corrigir eventual obscuridade, omissão ou contradição nas deliberações do TCU, a fim de esclarecer, interpretar ou completar o pronunciamento anteriormente emitido, em benefício da sua melhor compreensão ou inteireza (v.g.: Acórdão 434/2018-TCU-Plenário, entre outros) .
10.	Feitas essas considerações, verifico, relativamente aos embargos opostos pelo Sr. Emanuel Rosa dos Santos Junior, que inexiste o vício apontado no acórdão embargado.
11.	Ora, apoiando-se em precedentes do TCU no intuito de desqualificar o ato que ensejou sua apenação e de demonstrar a legalidade da sua conduta, o Sr. Emanuel Rosa dos Santos Júnior aduz que o Acórdão 3905/2019-TCU-Segunda Câmara teria incorrido em omissão por não ter levado em consideração a inexistência de prejuízo à Administração Pública e o atendimento ao interesse público.
12.	Ocorre que tais questões não foram suscitadas pelo embargante na fase anterior do feito, razão pela qual não poderia o acórdão embargado ser omisso em relação a elas. 
13.	Assim, por configurar inovação argumentativa, é descabida a sua apreciação em sede de embargos de declaração, consoante assente na jurisprudência deste Tribunal, a exemplo dos Acórdão 1355/2010-TCU-Primeira Câmara, e 180/2010 e 1.246/2010, ambos do Plenário.
14.	Não obstante, cabe lembrar que o embargante foi multado pela prática de ato de gestão com grave infração a normas legais ou regulamentares de natureza contábil, financeira, orçamentária, operacional e patrimonial, em especial o item 8.1.4.1 do edital do Pregão 15/2009 e os arts. 3º, 30, § 3º, e 41 da Lei 8.666/1993.
15.	Por elucidativo, transcrevo a seguir excerto do voto condutor do acórdão embargado, no qual os fundamentos da apenação do embargante foram sintetizados:
"7. No caso, o item 8.1.4.1 do edital licitatório exigia, para fins de qualificação técnica, a apresentação de atestado/certidão/declaração fornecido por pessoa física ou jurídica de direito público ou privado comprovando o desempenho, de forma satisfatória, de atividade pertinente e compatível em características com o objeto licitado. 
8.	Em atenção a essa exigência, a empresa Inovata Consultoria em Gestão Empresarial Ltda. apresentou atestado com a demonstração de que havia executado um serviço por 3 dias e no valor de R$ 6.500,00, não obstante o objeto licitado previsse a prestação de serviços no valor global de R$ 4.464.000,00, para o período de 2009 a 2012. 
9.	Como colocado no voto condutor do acórdão recorrido, tal atestado apresentava 'insignificantes quantitativos frente ao objeto a ser contratado, equivalendo mais precisamente a 0,83% do prazo contratual e a 0,5% do valor contratual, de tal sorte que a referida certidão não atestaria nem 1% do objeto ajustado'. Destarte, não poderia ter sido considerado suficiente para demonstrar a capacidade técnico-operacional da empresa Inovata Consultoria em Gestão Empresarial Ltda. para prestar os serviços licitados, haja vista informar o desempenho de atividade totalmente incompatível em características com o objeto licitado.
10. Em reforço à conclusão acerca da notória falta de capacidade técnico-operacional dessa empresa no âmbito do Pregão 15/2009, apurou-se que, quando da assinatura do contrato dele resultante, em 2009, ela sequer possuía empregados registrados, ao passo que, em 2010, possuía apenas 5 (cinco) empregados, em 2011, 3 (três) empregados e, em 2012, apenas 1 (um) empregado, tendo esse mesmo quantitativo sido registrado em 2013.
11. Apurou-se, também, o pouquíssimo tempo de existência da empresa Inovata Consultoria em Gestão Empresarial Ltda., que iniciou suas atividades em 20/2/2009, antes da realização do certame em tela, que se deu em 3/6/2009, o que evidencia, por si só, a inexistência de experiência prévia relevante e, por conseguinte, a incapacidade dessa empresa para assumir o Contrato 39/2009.
12. Destarte, restou demonstrado que, além de ter propiciado a contratação de licitante sem qualificação técnico-operacional suficiente, a habilitação da empresa Inovata Consultoria em Gestão Empresarial Ltda. deu-se em desacordo com as regras editalícias, configurando ofensa ao princípio da vinculação ao instrumento convocatório, previsto nos arts. 3º e 41 da Lei 8.666/1993.
13. A responsabilização do Sr. Emanuel Rosa dos Santos Júnior decorreu do fato de que, na condição de pregoeiro, coube a ele a verificação e o julgamento das condições de habilitação no âmbito do Pregão 15/2009. Já o Sr. Francisco Jorge de Souza Godoy foi responsabilizado por ter, na condição de ordenador de despesa, homologado o resultado desse certame e assinado o contrato dele resultante".
16.	Destarte, a multa aplicada pelo Tribunal pautou-se na gravidade do ato de gestão praticado pelo embargante, consistente na aceitação de atestado de capacidade técnica que não cobria 1% do valor e do prazo do objeto contratado. No caso, em vez de agir de forma diligente, com a adoção das medidas cabíveis para assegurar a execução das despesas dentro dos ditames legais, o embargante possibilitou que o órgão contratasse empresa sem capacidade técnica e experiência compatíveis e sem funcionários registrados, expondo-o a risco de execução inadequada ou inexecução contratual, e consequente dano ao erário. 
17.	O fato de não se ter apurado, por ocasião do acórdão condenatório, a ocorrência de prejuízo aos cofres públicos em decorrência da habilitação impugnada não teve o condão de atenuar a ilegalidade praticada pelo embargante e, com isso, afastar sua apenação.
18.	Quanto aos precedentes deste Tribunal, ressalto que apenas o Acórdão 361/2017-TCU-Plenário foi citado pelo embargante na fase anterior deste feito, com o intuito de descaracterizar a falha apontada, sob o entendimento de que ela decorreria da ausência de definição dos quantitativos de serviços que deveriam ter sido demonstrados para fim de qualificação técnica, e não de sua conduta omissiva e comissiva na fase de habilitação técnica do certame.
19.	Embora não tenha havido manifestação expressa sobre esse decisum no acórdão embargado, o cerne das matérias nele abordadas, bem como nas outras duas deliberações citadas pelo embargante - de responsabilização da autoridade competente sobre vícios ocorridos nos atos administrativos que aprova -, foi examinado pela unidade instrutiva, em confronto com os questionamentos formulados em sede recursal.
20.	Sobre isso, restou consignado que, no âmbito desta Corte, a regra geral é a responsabilização da autoridade competente por esses vícios e que tal responsabilidade somente pode ser afastada caso as irregularidades decorram de vícios ocultos, dificilmente perceptíveis no âmbito da análise procedida pela autoridade encarregada da aprovação, v.g. Acórdão 4843/2017-TCU-Primeira Câmara, rel. Ministro José Múcio Monteiro.
21.	No caso concreto, concluiu-se que os vícios não poderiam ser considerados como ocultos, haja vista que foi tecnicamente habilitada ao certame empresa que "apresentou o atestado com a demonstração de que havia executado um serviço por 3 dias e no valor de R$ 6.500,00 (Peça 27, p. 231) , conquanto a licitação tratava da vultosa quantia de R$ 4.464.000,00, para o período de 2009 e 2012, e, como ressaltou o recorrente, em circunstâncias de 'extraordinárias dificuldades logísticas relativas à manutenção da frota do CINDACTA IV', o que conduziria o gestor médio a seguir de forma rigorosa a exigência de capacidade técnica prevista no edital". 
22.	Assim, o entendimento contido nos precedentes citados pelo embargante não tem o condão de afastar a apenação que lhe foi aplicada pelo Tribunal, ante a caracterização da sua conduta negligente na condução do Pregão 15/2009, a qual não pode ser justificada por eventual falha no respectivo edital licitatório.
23.	Tais precedentes também não se aplicam ao caso em exame pelo fato de que as falhas neles apuradas decorreram de desacertos no edital que não comprometeram a busca pela proposta mais vantajosa para a administração pública, princípio norteador dos certames licitatórios, e/ou em razão de que, embora tenham incorrido em falhas no aprofundamento da fundamentação de seus atos, os gestores envolvidos agiram com zelo no trato da coisa pública e sua conduta proporcionou a ampliação do caráter competitivo do certame, tendo as contratações sido efetivadas com economia aos cofres públicos. 
24.	Trataram, ademais, da apreciação de contratações de menores complexidade e materialidade, cujas falhas nelas apuradas não representaram risco de dano ao erário. 
25.	Ao contrário disso, na contratação em exame restaram identificados robustos indícios de sobrepreço do Contrato 39/2009, decorrente do Pregão 15/2009.
26.	Isso porque não se vislumbrou a adequação dos preços na contratação dos serviços de gestão da frota veicular, no período de 2009 a 2012, sob o vultoso valor de R$ 4.464.000,00, em face da ausência da necessária pesquisa de preços à época da aquisição pelos gestores responsáveis. Foi em razão disso que este Tribunal determinou, mediante o subitem 9.7 do acórdão condenatório, a conversão da representação em tomada de contas especial, tendo por base as seguintes considerações:
" (i) esse vultoso valor permitiria a aquisição, por exemplo, de aproximadamente 44 novos veículos sob o preço unitário de R$ 100.000,00, em vez da mera gestão de veículos usados; (...) (iii) a contínua gestão de veículos usados em valores tão elevados tende a resultar em ato antieconômico, diante da evidente possibilidade de renovação da frota, em vez da sua mera gestão para a manutenção dos correspondentes veículos; e (iv) os então gestores do Cindacta IV, aí incluídos o pregoeiro e o ordenador de despesas, teriam e têm o dever de demonstrar a correção dos correspondentes preços contratados, nos termos do art. 113 da Lei n.º 8.666, de 1993".
27.	Quanto às alegações envolvendo os resultados do inquérito policial militar e a atuação da empresa Inovata Consultoria em Gestão Empresarial Ltda. na execução do Contrato 39/2009, tais questões já foram analisadas por este Tribunal nas fases anteriores do feito, não tendo sido consideradas suficientes para elidir a responsabilidade do Sr. Emanuel Rosa dos Santos Júnior nestes autos.
28.	Por fim, acerca da ausência de pressuposto essencial de constituição e desenvolvimento válido da TCE, tal questão refoge ao escopo deste processo, pois, como colocado anteriormente pela Serur, não houve nestes autos sucumbência em relação a dano ao erário. Isso está sendo apurado no processo constituído em cumprimento ao supracitado subitem 9.7 do acórdão condenatório (TC Processo 008.306/2018-4) , no qual será ofertado aos envolvidos o direito ao contraditório e a ampla defesa, ocasião em que tal alegação poderá ser suscitada.
29. 	Concluo, portanto, que o Sr. Emanuel Rosa dos Santos Júnior não foi capaz de demonstrar a existência de omissão, obscuridade ou contradição no acórdão embargado, razão porque entendo que, nesta oportunidade, os embargos opostos devam ser conhecidos e, no mérito, rejeitados.
30.	Na verdade, vejo que o embargante comparece novamente perante este Tribunal para questionar a condenação em débito que lhe foi imposta mediante o Acórdão 896/2018, mantido em sede de embargos pelo Acórdão 2863/2018-TCU-Segunda Câmara, o que, como já largamente esclarecido, não se coaduna com os estreitos limites da presente espécie recursal, sendo repelido pela doutrina como pela jurisprudência dos tribunais pátrios, inclusive desta Corte.
31. 	Restando configurada a mera intenção, por via reflexa, de rediscutir o mérito do presente processo, sou pela rejeição dos embargos declaratórios em discussão.
32.	Quanto aos embargos apresentados pelo Sr. Francisco Jorge de Souza Godoy, da simples leitura da peça recursal, depreende-se que o recorrente busca, em verdade, a rediscussão de mérito do feito, sob o pretexto de o Acórdão 3905/2019-TCU-Segunda Câmara padecer de supostas contradições em relação às razões de decidir e aos fatos alegados, à jurisprudência do Tribunal e à interpretação do ordenamento jurídico que ele entende adequada.
33. 	Ocorre que, como dito alhures, os embargos de declaração não se constituem como a via adequada para essa finalidade, não se prestando ao reexame de matéria já decidida, ainda mais sob enfoque diverso, que não se constituiu em objeto da apreciação pretérita, a qual se deu de forma clara, precisa e fundamentada.
34.	No caso, a contradição arguida em sede de embargos de declaração deve estar contida dentro dos termos do inteiro teor da deliberação atacada, composta por relatório, voto e acórdão, sendo verificada entre a deliberação e/ou a ementa e os argumentos que lhe serviram de embasamento. Portanto, a contradição a ensejar embargos de declaração deve ser interna ao julgado. 
35. 	Tem o mesmo entendimento o Supremo Tribunal Federal:  "A contradição que dá margem aos embargos declaratórios é a que se estabelece entre os termos da própria decisão judicial - fundamentação e dispositivo - e não a que porventura exista entre ela e o ordenamento jurídico; menos ainda a que se manifeste entre o acórdão e a opinião da parte vencida". (RHC-ED 79785/RJ, DJ 23/5/2003, p. 31, Ministro Sepúlveda Pertence) . 
36.	Em vista disso, sou pela rejeição dos embargos opostos pelo Sr. Francisco Jorge de Souza Godoy.
37.	Cabe esclarecer, por fim, que, ao contrário do consignado por esse responsável em seu recurso, este Tribunal não concluiu pela inocorrência de sobrepreço no âmbito do Contrato 39/2009. Como dito alhures, diante de robustos indícios nesse sentido, foi determinada, mediante o subitem 9.7 do Acórdão 896/2018-TCU-Segunda Câmara, a conversão da representação em tomada de contas especial para fins de identificação dos responsáveis, apuração dos fatos e quantificação do dano ao erário. 
38.	Outrossim, reitero que a multa que lhe foi aplicada decorreu da prática de ato com grave infração a norma legal, conforme previsto no art. 58, inciso II, da Lei 8.443/1992, o que independe da comprovação de dano ao erário, dolo ou má-fé. Portanto, não teve como fundamento os indícios de sobrepreço constatados na execução do Contrato 39/2009, matéria esta que está em processo de apuração em sede de tomada de contas especial. 
39.	Por outro lado, seu valor foi arbitrado segundo a gravidade da conduta dos gestores envolvidos face aos riscos de dano impostos ao erário, considerando-se todos os valores dispendidos com a execução do aludido contrato, a qual foi possibilitada pela prática do ato inquinado.
40.	Não há que se falar, destarte, em ofensa aos princípios da razoabilidade, da proporcionalidade e da eficiência.
	Ante os fundamentos expostos, VOTO no sentido de que o Tribunal adote o Acórdão que ora submeto à deliberação deste Colegiado.
TCU, Sala das Sessões Ministro Luciano Brandão Alves de Souza, em 22 de outubro de 2019.
Ministro JOÃO AUGUSTO RIBEIRO NARDES 
Relator